臺灣高等法院花蓮分院刑事判決　　　　100年度上訴字第107號
上　訴　人
即　被　告　張寶莘
選任辯護人　邱聰安律師
上列上訴人因違反森林法等案件，不服臺灣臺東地方法院99年度
訴字第266號中華民國100年3月18日第一審判決（起訴案號：臺
灣臺東地方法院檢察署99年度偵字第1717號），提起上訴，本院
判決如下：
    主  文
原判決關於張寶莘犯如附表編號1至5、8部分暨定其應執行部分
均撤銷。
張寶莘被訴如附表編號1至5、8部分，均無罪。
其他上訴駁回。
    事  實
一、張寶莘與廖韋傑、林佳興（以上2人業經原審法院判決確定
    ）均明知位於臺東縣卑南鄉之行政院農業委員會林務局臺東
    林區管理處（下稱臺東林管處）臺東事業區第8林班地（非
    屬保安林，下稱第8林班地），係屬國有林地，未經主管機
    關之許可，不得任意採取國有林之森林主產物，竟基於意圖
    為自己不法所有而竊取森林主產物之犯意聯絡，於附表編號
    6之時間，以附表編號6所示之方式前往本件林班地內（衛星
    定位座標為：X253377，Y0000000），徒手竊取附表所示之
    牛樟木（殘材），並於得手後再將之搬運至附表所示之車輛
    上，而以此方式使用車輛將上開贓物森林主產物搬運離開現
    場。
二、張寶莘另與廖韋傑基於意圖為自己不法所有之犯意聯絡，於
    附表編號7之時間，以附表編號7所示之方式前往上開林班地
    內（衛星定位座標為：X253377，Y0000000），徒手竊取附
    表所示之森林主產物牛樟木（殘材），並於得手後再將之搬
    運至附表所示之車輛上，而以此方式使用車輛將上開贓物森
    林主產物搬運離開現場。
三、嗣因廖韋傑之兄廖洺祥另涉嫌違反組織犯罪條例案件，為警
    於99年5月31日上午7時許，持搜索票前往廖韋傑位於臺東縣
    臺東市○○路○段565號工廠搜索時，當場查獲如附表編號6
    、7 所示之牛樟木（殘材），始悉上情。
四、案經臺東縣警察局移送臺灣臺東地方法院檢察署檢察官偵查
    起訴。
    理  由
壹、證據能力部分：
    按被告以外之人（包括證人、鑑定人、告訴人、被害人及共
    同被告等）於審判外之陳述雖不符刑事訴訟法第159條之1至
    之4等4條之規定，而經當事人於審判程序同意作為證據，法
    院審酌該言詞陳述或書面陳述作成時之情況，認為適當者，
    亦得為證據；當事人、代理人或辯護人於法院調查證據時，
    知有刑事訴訟法第159條第1項不得為證據之情形，而未於言
    詞辯論終結前聲明異議者，視為有前項之同意，同法第159
    條之5定有明文。本件被告及辯護人於本院準備程序中表示
    對於卷內供述及非供述證據之證據能力均無意見，同意作為
    證據等語，本院審認上開證據，核無違法取證或不適合作為
    證據之情事，依刑事訴訟法第159條之5第1項之規定，認均
    有證據能力。
貳、上訴駁回（即有罪）部分：
一、訊據被告張寶莘於本院準備程序中雖矢口否認有何附表編號
    6、7之竊取牛樟木犯行，惟其於警詢、偵查及原審審理時均
    坦承此部分犯行，於本院審理時亦坦承確有與廖韋傑、林佳
    興等人共同為附表編號6、7之竊盜牛樟木犯行，所竊之牛樟
    木如廖韋傑所述亦在扣案16塊牛樟木之中等語（本院卷第10
    4-105頁），本院審酌被告張寶莘之自白核與證人廖韋傑於
    本院審理時及共同被告林佳興於原審之供述相符，且有卷附
    廖韋傑與林佳興、張寶莘於99年4月13日、99年4月15日、廖
    韋傑與張寶莘於99年4月19日之通訊監察譯文內容可佐，顯
    示被告張寶莘確有與廖韋傑、林佳興等人共同為附表編號6
    、7之犯行無訛，被告張寶莘於本院準備程序時否認犯行部
    分應是卸責之詞，其自白核與事實相符，可以採信。此外，
    復有證人楊志盛警詢之供述、臺東縣警察局搜索、扣押筆錄
    、扣押物品目錄表、每木調查一覽表、臺東縣警察局刑警大
    隊代保管條、臺東林管處知本工作站所出具之每木調查一覽
    表、遺留木（贓物）數量明細表、森林主副產物被害價格查
    定書、木材市價計算明細表、臺灣臺東地方法院99年度聲監
    字39號、99年度聲監續字第21號通訊監察書、本件牛樟樹頭
    盜伐案示意圖（衛星定位座標）各1份及贓物暨查獲照片共
    22張在卷可稽。
    本案事證明確，被告張寶莘附表編號6、7之犯行均堪認定，
    應依法論科。
二、論罪科刑：
(一)按森林係指林地及其群生竹、木之總稱。而所謂森林主產物
    ，依國有林林產物處分規則第3條第1款之規定，係指生立、
    枯損、倒伏之竹木及餘留之根株、殘材而言。是森林主產物
    ，並不以附著於其生長之土地，仍為森林構成部分者為限，
    尚包括已與其所生長之土地分離，而留在林地之倒伏竹、木
    、餘留殘材等。至其與所生長土地分離之原因，究係出於自
    然力或人為所造成，均非所問。他人盜伐後未運走之木材，
    仍屬於林地內之森林主產物。森林法第50條第1項所定竊取
    森林主、副產物之竊取者，即竊而取之之謂，並不以自己盜
    伐者為限，縱令係他人盜伐而仍在森林內，既未遭搬離現場
    ，自仍在管理機關之管領力支配下，如予竊取，仍為竊取森
    林主、副產物，應依森林法規定論處（最高法院93年台上字
    第860號判例意旨可資參照）。查被告前往臺東林管處所轄
    非屬保安林之第8林班地國有林地之森林內所竊取之牛樟木
    ，乃遭他人所切割放置於該處林地之林木，揆諸上揭說明，
    應係森林法所稱之森林主產物無訛。次按森林法第52條第1
    項所列各款乃該條竊取森林主、副產物之加重條件，犯該罪
    兼具數款加重情形時，因竊取行為祇有一個，仍祇成立一罪
    ，尚非法條競合或犯罪競合（最高法院69年台上字第3945號
    判例意旨參照）。又按森林法第52條第1項之加重竊取森林
    主產物罪，為刑法第321條第1項加重竊盜罪之特別法，依特
    別法優於普通法原則，自應優先適用森林法之規定處斷，先
    此敘明。
(二)核被告張寶莘就附表編號6、7所為，均係犯森林法第52條第
    1項第4款、第6款之結夥二人以上，為搬運贓物使用車輛，
    竊取森林主產物罪。被告張寶莘與廖韋傑、林佳興3人就附
    表編號6之犯行、被告張寶莘與廖韋傑就附表編號7之犯行，
    有犯意聯絡、行為分擔，均應論以共同正犯。又被告張寶莘
    於原審審理時自承於沒有錢的時候才會想上山偷牛樟木等語
    ，且被告張寶莘上開犯行係於不同之時間分別上山，顯見被
    告上開犯行係基於不同之犯意而為之。是被告張寶莘就附表
    編號6、7犯行，犯意各別，行為互殊，應分論併罰。
(三)按犯森林法第52條之加重竊取森林主產物罪，應併科之罰金
    以贓額2倍以上5倍以下為其額度；所謂「贓額」係指其竊取
    之森林主產物之價額（最高法院86年度台上字第6566號判決
    意旨參照），且贓額之計算，係以山價為準，並不以交易價
    格之市價為準（最高法院81年度台上字第1758號判決意旨參
    照）。而附表編號6、7森林主產物即牛樟木之山價（總售價
    扣除總生產費）分別如附表所示，有臺東林管處99年12月31
    日東授知政字第0997404862號函暨函附每木調查一覽表及99
    年6月3日東授知政字第0997402004號函暨函附之每木調查一
    覽表等在卷可稽。爰審酌被告張寶莘因法治觀念不足，恣意
    竊取國家森林資源，對森林保育及國人生活環境造成危害甚
    鉅，其犯後雖一度坦承犯行，顯有悔意，然嗣後又翻異前詞
    ，意圖脫免刑責，極為不該，惟兼衡其竊取之數量及價值、
    生活狀況、智識程度及犯罪之動機、手段、素行等一切情狀
    ，認原審量處被告張寶莘如附表編號6、7所示之刑、併科贓
    額3倍之罰金及定其易科罰金及易服勞役之折算標準，並無
    不合，應予維持。被告張寶莘上訴否認犯行，核無理由，此
    部分上訴應予駁回。
參、撤銷改判（即無罪）部分：
一、公訴意旨略以：被告張寶莘明知位於臺東縣卑南鄉之行政院
    農業委員會林務局臺東林區管理處（下稱臺東林管處）臺東
    事業區第8林班地（非屬保安林，下稱第8林班地），係屬國
    有林地，未經主管機關之許可，不得任意採取國有林之森林
    主產物，竟基於意圖為自己不法所有之竊取森林主產物犯意
    ，先後於附表編號1至5、8所示之時間，以附表編號1至5、8
    所示之方式前往本件林班地內（衛星定位座標為：X253377
    ，Y0000000），徒手竊取附表編號1至5、8所示之牛樟木（
    殘材），並於得手後再將之搬運至附表所示之車輛上，而以
    此方式使用車輛將上開贓物森林主產物搬運離開現場，因認
    被告張寶莘此部分亦涉有違反森林法罪嫌。
二、按犯罪事實應依證據認定之，無證據不得認定犯罪事實；又
    不能證明被告犯罪者，應諭知無罪之判決，刑事訴訟法第15
    4條第2項、第301條第1項分別定有明文。公訴意旨認被告張
    寶莘涉犯附表編號1-5、8各次之犯行，無非是以被告張寶莘
    之自白、同案被告廖韋傑之供述及證人楊志盛警詢之供述、
    臺東縣警察局搜索、扣押筆錄、扣押物品目錄表、每木調查
    一覽表、臺東縣警察局刑警大隊代保管條、臺東林管處知本
    工作站所出具之每木調查一覽表、遺留木（贓物）數量明細
    表、森林主副產物被害價格查定書、木材市價計算明細表、
    臺灣臺東地方法院99年度聲監字39號、99年度聲監續字第21
    號通訊監察書、本件牛樟樹頭盜伐案示意圖（衛星定位座標
    ）各1份及贓物暨查獲照片共22張為其論據。
三、訊據被告張寶莘於警詢、偵查及原審審理時均坦承上開犯行
    ，惟上訴後翻異前詞，堅詞否認上開犯行，辯稱：附表編號
    1-5、8之犯行乃為友人余柏文頂罪，因余柏文說這個森林法
    的案件應該是緩刑，如有罰金他們要負責，如果要關或判得
    很重的話，他自己要出來承認等語。經查：
  1.警方於共同被告廖韋傑工廠內查獲扣案共16塊牛樟木後，廖
    韋傑於第一次警詢時供稱：扣案龍柏1枝是阿寶賣給我的；
    扣案牛樟是99年4月初起至今，阿寶與慶華二人互相介紹共
    賣我約4至5次；99年3月13日與阿寶的通話是阿寶拿牛樟去
    那裡寄放，向外稱是我的等語；第二次警詢時則稱：（問：
    你於第1次調查筆錄中供述查扣牛樟16塊係向綽號阿寶購買
    、龍柏1支係向綽號文龍購買是否實在？）是的等語（警卷
    第10、15、19頁）；其於檢察官偵查中供稱：（提示警察在
    工廠拍攝木頭照片，是否都是張寶莘賣給你的？）我已經忘
    記了，但只有張寶莘賣給我牛樟木，我不清楚他是從何處拿
    來的等語；於原審供稱：我只有跟張寶莘買過4、5次牛樟木
    等語。惟其嗣後於本院審理時以證人身分具結證稱：扣案16
    塊牛樟木是張寶莘打電話叫我跟余柏文買的；警詢時所講的
    「慶華」就是余柏文，我的木頭買賣都是張寶莘介紹我跟余
    柏文買的；當時我被抓到警察局時，我打電話問張寶莘，他
    說就說經由張寶莘介紹買賣的就好了；原判決附表編號6、7
    確實是我跟張寶莘、林佳興去偷的；警詢時刑事組的人都沒
    有問我慶華是誰，除了附表編號6、7外，其他的都是張寶莘
    打電話叫我跟余柏文買的等語。觀諸廖韋傑上開供述，其第
    一次警詢時雖供稱扣案牛樟木乃張寶莘與慶華互相介紹賣給
    伊，但並未明確說明所謂互相介紹究竟實情如何？是指何人
    介紹向何人購買？而其第二次警詢時所述扣案16塊牛樟木均
    是向阿寶買的等語亦與第一次警詢之供述內容不符，且廖韋
    傑於偵查、原審時之供述乃在被告張寶莘於警局到案自白之
    後，則廖韋傑於偵查、原審之供述亦不無附和被告張寶莘而
    迴護余柏文之嫌，自難憑廖韋傑於警、偵訊時及原審之供述
    而認附表編號1-5、8之竊盜犯行乃被告張寶莘所為。
  2.證人余柏文於本院具結證稱：附表編號1-5、8的牛樟木是我
    去海邊撿的，搬回家後鋸下來賣給廖韋傑的，並不是從山上
    偷來的；這些木頭是我自己賣給廖韋傑的，張寶莘不知道我
    賣給廖韋傑等語。另依卷附廖韋傑與「慶華」之通訊監察譯
    文內容顯示（警卷第98-99頁），綽號慶華之人確有參與竊
    盜森林主產物之犯嫌，而證人余柏文因另案違反森林法業經
    臺灣臺東地方法院以100年度訴字第105號判處有期徒刑6月
    ，如易科罰金以新臺幣1千元折算1日，有余柏文之前案紀錄
    表及刑事判決1份在卷可按，則余柏文在可能受追訴之情形
    下仍坦承扣案附表編號1-5、8之牛樟木為其賣予廖韋傑，可
    信度甚高，從而，被告張寶莘及證人廖韋傑於本院指稱扣案
    之附表編號1-5、8乃余柏文賣給廖韋傑等情，應非子虛。
  3.此外，證人楊志盛警詢之供述、臺東縣警察局搜索、扣押筆
    錄、扣押物品目錄表、每木調查一覽表、臺東縣警察局刑警
    大隊代保管條、臺東林管處知本工作站所出具之每木調查一
    覽表、遺留木（贓物）數量明細表、森林主副產物被害價格
    查定書、木材市價計算明細表、臺灣臺東地方法院99年度聲
    監字39號、99年度聲監續字第21號通訊監察書、本件牛樟樹
    頭盜伐案示意圖（衛星定位座標）各1份及贓物暨查獲照片
    共22張等證據，均只能證明上開林班地被盜採牛樟木及於廖
    韋傑工廠查獲扣案牛樟木之事實，尚無法證明被告張寶莘有
    為附表編號1-5、8犯行之事實。
  4.從而，檢察官所舉上開事證，尚不能使本院獲得被告張寶莘
    確有為附表編號1-5、8竊盜犯行之確切心證，依罪疑唯輕原
    則，應認被告張寶莘此部分犯行不能證明，應為無罪之諭知
    。原審依被告張寶莘歷次之自白及廖韋傑之供述，認定被告
    張寶莘有為附表編號1-5、8竊盜犯行，固非無據，惟被告張
    寶莘是否確實有為上開犯行，既有合理之懷疑，被告張寶莘
    上訴否認此部分犯行，為有理由，原判決此部分應予撤銷，
    另為被告張寶莘無罪之諭知。
  5.至於被告張寶莘涉犯頂替罪嫌及余柏文涉犯竊盜森林主產物
    罪嫌部分，應由檢察官另行偵辦，併此敘明。
據上論斷，應依刑事訴訟法第368條、第369條第1項前段、第301
第1項前段，判決如主文。
本案經檢察官朱秋菊到庭執行職務。
中    華    民    國   100    年    8     月    9     日
                  刑事庭審判長法  官  何方興
                              法  官  陳秋錦
                              法  官  林碧玲
以上正本證明與原本無異。
如不服本判決，應於收受送達後10日內向本院提出上訴書狀，其
未敘述理由者，並得於提起上訴狀後10日內向本院補提理由書（
均須按他造當事人之人數附繕本）「切勿逕送上級法院」。
告訴人或被害人如對於本判決不服者，應具備理由請求檢察官上
訴，其上訴期間之計算係以檢察官收受判決正本之日期為準。
中    華    民    國   100    年    8     月    9     日
                              書記官  李閔華
附錄本判決論罪科刑法條：
森林法第52條第1項
竊取森林主、副產物而有左列情形之一者，處6月以上5年以下有
期徒刑，併科贓額2倍以上5倍以下罰金：
一、於保安林犯之者。
二、依機關之委託或其他契約，有保護森林義務之人犯之者。
三、於行使林產採取權時犯之者。
四、結夥二人以上或僱使他人犯之者。
五、以贓物為原料，製造木炭、松節油、其他物品或培植菇類者
    。
六、為搬運贓物，使用牲口、船舶、車輛，或有搬運造材之設備
    者。
七、掘採、毀壞、燒燬或隱蔽根株，以圖罪跡之湮滅者。
八、以贓物燃料，使用於礦物之採取，精製石灰、磚瓦或其他物
    品之製造者。
附表：
┌─┬────┬───┬───┬───────┬─────┬────┬─────────┐
│編│ 行為人 │犯意類│行為時│  行 為 方 式 │竊取牛樟木│牛樟木山│罪名及宣告刑      │
│號│        │型    │間    │              │編號      │價      │                  │
│  │        │      │      │              │          │        │                  │
├─┼────┼───┼───┼───────┼─────┼────┼─────────┤
│1 │ 張寶莘 │基於意│99年3 │獨自駕駛車牌號│編號KM4、7│3188元、│無罪。            │
│  │        │圖為自│月間某│碼CH-4432號自 │          │4196元  │                  │
│  │        │己不法│日6、7│小客車（下稱A │          │        │                  │
│  │        │之所有│時許  │車）前往上揭本│          │        │                  │
│  │        │      │      │件林班地內，徒│          │        │                  │
│  │        │      │      │手竊取右列所示│          │        │                  │
│  │        │      │      │數量之牛樟木（│          │        │                  │
│  │        │      │      │殘材），並於得│          │        │                  │
│  │        │      │      │手後再以A車搬 │          │        │                  │
│  │        │      │      │運贓物離開現場│          │        │                  │
├─┼────┤      ├───┤。            ├─────┼────┼─────────┤
│2 │ 張寶莘 │      │99年3 │              │編號KM13、│3032元、│無罪。            │
│  │        │      │月間某│              │16        │2426元  │                  │
│  │        │      │日6、7│              │          │        │                  │
│  │        │      │時許  │              │          │        │                  │
│  │        │      │      │              │          │        │                  │
│  │        │      │      │              │          │        │                  │
│  │        │      │      │              │          │        │                  │
│  │        │      │      │              │          │        │                  │
│  │        │      │      │              │          │        │                  │
│  │        │      │      │              │          │        │                  │
├─┼────┤      ├───┤              ├─────┼────┼─────────┤
│3 │ 張寶莘 │      │99年3 │              │編號KM10、│3725元、│無罪。            │
│  │        │      │月間某│              │11        │3812元  │                  │
│  │        │      │日6、7│              │          │        │                  │
│  │        │      │時許  │              │          │        │                  │
│  │        │      │      │              │          │        │                  │
│  │        │      │      │              │          │        │                  │
│  │        │      │      │              │          │        │                  │
│  │        │      │      │              │          │        │                  │
│  │        │      │      │              │          │        │                  │
│  │        │      │      │              │          │        │                  │
├─┼────┤      ├───┤              ├─────┼────┼─────────┤
│4 │ 張寶莘 │      │99年4 │              │編號KM2、6│3292元、│無罪。            │
│  │        │      │月間某│              │          │2946元  │                  │
│  │        │      │日6、7│              │          │        │                  │
│  │        │      │時許  │              │          │        │                  │
│  │        │      │      │              │          │        │                  │
│  │        │      │      │              │          │        │                  │
│  │        │      │      │              │          │        │                  │
│  │        │      │      │              │          │        │                  │
│  │        │      │      │              │          │        │                  │
│  │        │      │      │              │          │        │                  │
├─┼────┤      ├───┤              ├─────┼────┼─────────┤
│5 │ 張寶莘 │      │99年5 │              │編號KM5   │5936元  │無罪。            │
│  │        │      │月間某│              │          │        │                  │
│  │        │      │日6、7│              │          │        │                  │
│  │        │      │時許  │              │          │        │                  │
│  │        │      │      │              │          │        │                  │
│  │        │      │      │              │          │        │                  │
│  │        │      │      │              │          │        │                  │
│  │        │      │      │              │          │        │                  │
│  │        │      │      │              │          │        │                  │
│  │        │      │      │              │          │        │                  │
├─┼────┼───┼───┼───────┼─────┼────┼─────────┤
│6 │ 張寶莘 │共同基│99年4 │由張寶莘駕駛A │編號KM8、 │2252元、│張寶莘共同犯森林法│
│  │ 廖韋傑 │於意圖│月13日│車搭載林佳興，│14        │1733元  │第五十二條第一項第│
│  │ 林佳興 │為自己│某時許│廖韋傑則駕駛車│          │        │四、六款之竊取森林│
│  │        │不法所│      │牌號碼不詳之車│          │        │主產物罪，處有期徒│
│  │        │有之犯│      │輛共同前往本件│          │        │刑陸月，併科罰金新│
│  │        │意聯絡│      │林班地內，由廖│          │        │臺幣壹萬壹仟玖佰伍│
│  │        │      │      │韋傑負責在旁把│          │        │拾伍元易服勞役；有│
│  │        │      │      │風、警戒，張寶│          │        │期徒刑如易科罰金、│
│  │        │      │      │莘、林佳興則徒│          │        │罰金如易服勞役，均│
│  │        │      │      │手竊取右列所示│          │        │以新臺幣壹仟元折算│
│  │        │      │      │數量之牛樟木，│          │        │壹日。            │
│  │        │      │      │並於得手後再以│          │        │                  │
│  │        │      │      │A車載運贓物離 │          │        │                  │
│  │        │      │      │開現場。      │          │        │                  │
├─┼────┤      ├───┼───────┼─────┼────┼─────────┤
│7 │ 張寶莘 │      │99年4 │由張寶莘駕駛A │編號KM1、3│2426元、│張寶莘共同犯森林法│
│  │ 廖韋傑 │      │月19日│車，廖韋傑則駕│、15      │2252元、│第五十二條第一項第│
│  │        │      │某時許│駛車牌號碼不詳│          │2339元  │四、六款之竊取森林│
│  │        │      │      │之車輛共同前往│          │        │主產物罪，處有期徒│
│  │        │      │      │本件林班地內，│          │        │刑陸月，併科罰金新│
│  │        │      │      │由廖韋傑負責在│          │        │臺幣貳萬壹仟零伍拾│
│  │        │      │      │旁把風、警戒，│          │        │壹元；有期徒刑如易│
│  │        │      │      │張寶莘則徒手竊│          │        │科罰金、罰金如易服│
│  │        │      │      │取右列所示數量│          │        │勞役，均以新臺幣壹│
│  │        │      │      │之牛樟木，並於│          │        │仟元折算壹日。    │
│  │        │      │      │得手後再以A車 │          │        │                  │
│  │        │      │      │載運贓物離開現│          │        │                  │
│  │        │      │      │場。          │          │        │                  │
├─┼────┼───┼───┼───────┼─────┼────┼─────────┤
│8 │ 張寶莘 │基於意│99年5 │獨自駕駛車牌號│編號KM9、 │3898元、│無罪。            │
│  │        │圖為自│月底某│碼CH-4432號自 │12        │3032元  │                  │
│  │        │己不法│日6、7│小客車前往上揭│          │        │                  │
│  │        │之所有│時許  │本件林班地內，│          │        │                  │
│  │        │      │      │徒手竊取右列所│          │        │                  │
│  │        │      │      │示數量之牛樟木│          │        │                  │
│  │        │      │      │（殘材），並於│          │        │                  │
│  │        │      │      │得手後再以該車│          │        │                  │
│  │        │      │      │搬運贓物離開現│          │        │                  │
│  │        │      │      │場。          │          │        │                  │
└─┴────┴───┴───┴───────┴─────┴────┴─────────┘